【裁判字號】    95,上,673
【裁判日期】    951129
【裁判案由】    損害賠償
【裁判全文】
臺灣高等法院民事判決                   95年度上字第673號
上  訴  人  乙○○○
            丙○○
共      同
訴訟代理人  甲○○
被上訴人    丁○○
上列當事人間請求損害賠償事件，上訴人對於中華民國95年5月9
日臺灣臺北地方法院94年度重訴字第475號第一審判決提起上訴
，本院於95年11月15日言詞辯論終結，判決如下：
    主  文
上訴駁回。
第二審訴訟費用由上訴人負擔。
    事  實 及 理 由
一、本件被上訴人經合法通知，未於言詞辯論期日到場，核無民
    事訴訟法第386條所列各款情形，爰依上訴人之聲請，由其
    一造辯論而為判決，合先敘明。
二、上訴人起訴主張：
  (一)被上訴人丁○○於民國（下同）83年10月3 日以忠冠建設股
    份有限公司（下稱忠冠公司）代理人之名義，代理忠冠公司
    與訴外人李國雄（即上訴人乙○○○之夫、丙○○之父）簽
    訂「通化財神」房屋預定買賣契約書（下稱系爭契約），買
    賣房屋為座落於台北市○○段○○段388、389地號土地上所
    興建之房屋即「通化財神」，編號：三樓C2、C3、C4戶房屋
    共3戶（下稱系爭房屋），總價金為新台幣（下同）4千萬元
    ，並經雙方委聘律師蔡國棟為契約見證人，訴外人李國雄依
    約於84年4月1 日給付房地自備款2,000萬元。系爭房屋於88
    年間完工，忠冠公司竟將系爭房地過戶予第三人。訴外人李
    國雄於88年5 月間死亡，上訴人等不知行使權利，於92年間
    才委請見證之永光法律事務所蔡國棟律師保障權利，該事務
    所指派受聘律師楊佩君、徐秀鳳代理上訴人等向台北地方法
    院起訴請求忠冠公司賠償，該案以被上訴人丁○○無權代理
    忠冠公司簽約為由，經該院以91年度重訴字第2144號判決駁
    回上訴人之訴，並已確定。是被上訴人丁○○應負無權代理
    之損害賠償責任亟明確。另訴外人李國雄所交付之款項均由
    被上訴人丁○○收受，因此被上訴人丁○○依法負返還所收
    取款項之義務，而訴外人李國雄係於84年4月1 日交付2,000
    萬元，為此依民法第110 條之規定請求被上訴人給付上訴人
    等2,000萬元，並自收受翌日起附加利息。
  (二)本件被上訴人前佯稱得代理忠冠公司出售系爭房地，致上訴
    人被繼承人李國雄因而與之訂立系爭契約，並交付房地買賣
    價款自備款2,000萬元，除有系爭買賣契約附件(一)付款明細
    表記載於84年4月1日收訖2,000萬元可稽外，該買賣契約並
    經蔡國棟律師見證，且手書備忘錄記明於83年10月3日共已
    給付1,550萬元，經乙方（即被上訴人）收訖，不另立據，
    餘450萬元，俟乙方因給付投資利益400萬元（客票）兌現後
    ，甲方（即李國雄）應開掣84年3月31日之付款票據乙次給
    付乙方等語，復經蔡國棟律師於原審另案（91年度重訴字第
    2144號）到庭證述綦詳。是李國雄確曾交付2,000萬元與被
    上訴人。
  (三)至被上訴人另於刑事被訴偽造文書（本院91年度上更(一)字第
    1004號）乙案中供稱李國雄有投資600萬元於通化財神云云
    ，經查，李國雄確曾透過丁○○投資「通化財神」建案，此
    由上開蔡國棟律師所書備忘錄第2點記載被上訴人應給付投
    資利益400萬元與李國雄即明，但確實投資金額，據蔡律師
    上開證述應有2,700萬元，連同投資利益更高達3,800萬元，
    是丁○○前揭供詞謂李國雄僅投資600萬元，實有避重就輕
    之嫌。況投資金額與本件買賣價金係屬兩事，本件由買賣契
    約之記載已明確顯示上訴人業給付2,000萬元，自不應與所
    謂投資金額混淆致生誤解。
  (四)聲明：(一)被上訴人應給付上訴人等2,000萬元及自民國84年4
    月2日起至給付日止按年息5％計算之利息。(二)願供擔保，請
    准予宣告假執行。
三、本件原審對於上訴人之請求，判決命被上訴人應給付上訴人
    1,550萬元及其法定利息，並為准提供擔保為假執行之宣告
    ，駁回其餘之訴。上訴人就其敗訴部分聲明不服，上訴聲明
    ：(一)原判決不利上訴人部分廢棄，(二)被上訴人應再給付上訴
    人450萬元及自84年4月2日起至清償日止，按年息百分之5計
    算之利息，(三)第一、二審訴訟費用由被上訴人負擔，(四)上訴
    人願供擔保，請准宣告假執行。被上訴人未到場，亦未具狀
    為任何聲明及陳述（原審判決被上訴人敗訴部分，未據被上
    訴人聲明不服，已告確定）。
四、得心證之理由：
  (一)本件之爭點在於除已付價金1,550萬元外，上訴人之被繼承
    人李國雄是否另有給付自備款450萬元，而得請求返還？
  (二)上訴人主張其被繼承人李國雄已支付2000萬元自備款，固有
    上訴人所提系爭契約書附件付款明細表為憑，惟查，證人即
    本件系爭契約書見證人蔡國棟於臺灣臺北地方法院91年度重
    訴字第2144號事件審理時到庭證稱：「‧‧從備忘錄來看，
    第2條被上訴人付400萬元利益給李國雄，李國雄要求該400
    萬元利益兌現後才給付其餘尾款，備忘錄第1項1,550萬元部
    分當事人沒有爭執，也不是在我面前給付，因為沒有爭執，
    所以寫在第1項」、「當天是丁○○與李國雄到事務所 ‧‧
    」（見同上事件92年8月8日言詞辯論筆錄）、「‧‧我現在
    回想起來，當天當事人有作2份契約，1份是Dl到D4，1 份是
    Cl到C4，2份都有見證，因為我只寫1份備忘錄，所以我必須
    拷貝1份，每1 份契約都附有1份備忘錄‧‧」、「我當初寫
    備忘錄的原因，因為依照契約自訂金到第9期款需要付1,560
    萬元，兩份契約都一樣，但是依照當事人會算的結果只有付
    1,550萬元，剩下的10萬元挪到以後的應付款項，所以剩餘
    自備款的部份，原本應該是440萬元，但是我備忘錄寫450萬
    元，這種情況兩個契約都相同。當場會算結果是被上訴人應
    退給李國雄3,500多萬元，當時因為李國雄要用錢，所以先
    拿回400萬元，剩下的3,100餘萬元，就以契約的方式個別載
    明於契約，每1份為1,560萬元（是指李國雄投資的自備款部
    分)」、「當初他們來的時候，他們提示1個協議書還有1份
    契約書，協議書訂在契約書後面，契約書是完全一樣的契約
    書，協議書是83年5月份訂的，內容是李國雄融資2,700萬元
    ，給丁○○代替公司週轉現金，李國雄給付2,700萬元，依
    照該協議書11月30日以前要還錢，返還時連同投資利益要返
    還3,800萬元，如果到期不能返還的話，協議書所附的契約
    書就要生效，如果能還的話，契約書就作廢，我所謂的結算
    結果是當事人兩造結算的結果，是被上訴人返還給李國雄
    3,500萬元，我只看到協議書及契約書，且當時協議書的約
    定還款還未到期。當天結算的過程我不記得有看到其他的東
    西」、「備忘錄上400萬元是指收回的投資利益，到我見證
    為止李國雄尚有450萬元的自備款未給付」等語（見同上事
    件92年12月5日言詞辯論筆錄），是依證人蔡國棟之證言，
    於其見證時，上訴人之被繼承人李國雄僅給付自備款1,550
    萬元，尚有450萬元尚未給付。雖被上訴人於本院91年度上
    更(一)字第1004號刑事案件92年6月20日審理時陳稱李國雄有
    投資600萬元於通化財神云云，惟被上訴人既會同李國雄至
    律師處見證，被上訴人於當時並未爭執，並簽下備忘錄，應
    認被上訴人於刑事庭所言尚不足採。另查，依上訴人所提之
    備忘錄第2項記載：「自備款差額尚餘450萬元，俟乙方（按
    即被上訴人）因給付投資利益400萬元（如附件所示客票1紙
    ，經乙方背書）予甲方（按即李國雄）兌現後，甲方應開掣
    84年3月31日之付款票據一次給付乙方」等語（原審卷22頁
    ），而所謂如附件所示客票1紙，即原審卷第23頁所示，由
    潘美麗所簽發，以華南商業銀行大安分行為付款人，票載金
    額為400萬元，發票日為83年11月20日之支票。惟經本院向
    付款銀行函查結果，該支票並未提示或兌現，有華南商業銀
    行大安分行95年9月6日（95）華安字第265號函在卷可稽，
    該支票既未兌現，則上訴人之被繼承人李國雄自無支付自備
    款450萬元之理。上訴人復未能提出證據以實其說，此部份
    上訴人之主張，自屬不能證明；是依現存證據資料，僅得認
    定上訴人之被繼承人李國雄已付者為1,550萬元，上訴人主
    張被上訴人無權代理其等受有損害，亦應於1550萬元之範圍
    內為上訴人所受損害額，逾此範圍之請求，即450萬元部分
    ，尚屬無據，不應准許。
五、綜上所述，上訴人主張，為不足採，是則上訴人執此主張被
    上訴人應再給付450萬元，為屬無據。原審就此部分為上訴
    人敗訴之判決，及駁回其假執行之聲請，並無不合。上訴意
    旨指摘原判決此部分為不當，求予廢棄改判，為無理由，應
    予駁回。
六、據上論結，本件上訴為無理由，依民事訴訟法第449條第1項
    第463條、第385條第1項、第78條，判決如主文。
中    華    民    國    95    年    11    月    29    日
                    民事第二庭
                        審判長法  官  吳謙仁
                              法  官  李瓊蔭
                              法  官  蘇瑞華
正本係照原本作成。
如不服本判決，應於收受送達後20日內向本院提出上訴書狀，其
未表明上訴理由者，應於提出上訴後20日內向本院補提理由書狀
（均須按他造當事人之人數附繕本）上訴時應提出委任律師或具
有律師資格之人之委任狀；委任有律師資格者，另應附具律師資
格證書及釋明委任人與受任人有民事訴訟法第466條之1第1項但
書或第2項（詳附註）所定關係之釋明文書影本。
中    華    民    國    95    年    11    月    29    日
                              書記官  高澄純
附註：
民事訴訟法第466條之1（第1項、第2項）：
對於第二審判決上訴，上訴人應委任律師為訴訟代理人。但上訴
人或其他法定代理人具有律師資格者，不在此限。
上訴人之配偶、三親等內之血親、二親等內之姻親，或上訴人為
法人、中央或地方機關時，其所屬專任人員具有律師資格並經法
院認為適當者，亦得為第三審訴訟代理人。


司法院資訊處製作；財團法人民間司法改革基金會備份。
